【裁判字號】    89,上訴,2700
【裁判日期】    890607
【裁判案由】    偽造文書
【裁判全文】
臺灣高等法院刑事判決                          八十九年度上訴字第二七號
    上  訴  人
    即  自訴人  丙○○
    被      告  戊○○
                乙○○
                己○○
                丁○○
                甲○○
右上訴人因被告偽造文書案件，不服臺灣台北地方法院八十九年度自字第三一八號，
中華民國八十九年六月七日第一審判決，提起上訴，本院判決如左：
    主  文
上訴駁回。
    理  由
一、按刑事訴訟法第三百六十二條前段規定：原審法院認為上訴不合法律上之程式或
    法律上不應准許或其上訴權已經喪失者，應以裁定駁回之。又同法第三百六十七
    條前段並規定：第二審法院認為上訴有第三百六十二條前段之情形者，應以判決
    駁回之。經查被告甲○○並不在原審民國（下同）八十九年六月七日判決被告之
    列（原審就此部分另於八十九年八月二十九日補判），自訴人竟原審對於該部分
    判決前之同年七月四日就該部分一併提起上訴，於法尚有未洽，依前揭規定，即
    應予以駁回。
二、關於被告戊○○、乙○○、己○○、丁○○等人部分，經本院審理結果，認原審
    對於被告戊○○、乙○○、己○○、丁○○等為無罪之諭知，核無不當，應予維
    持，並引用第一審判決書記載之證據及理由。
三、自訴人上訴意旨略以：自訴人發明具有高度新穎性之關於「對蝦養殖池設備」養
    蝦技術，促進水產養殖之產業水準，恢復我國養蝦王國之美譽，且獲全漁友之肯
    定，因而於八十二年十一月十九日以其「對蝦養殖池設備」，向經濟部中央標準
    局（嗣變更為智慧財產局）申請發明專利，經編為第00000000號審查，
    經該局審查及再審查程序，結果均不予專利，自訴人不服，提起訴願，再訴願均
    遭駁回，經自訴人提起行政訴訟，亦經行政法院以八十六年度判字第二三八號於
    八十六年元月三十一日判決駁回確定（合議庭由吳鶴亭、吳仁、高啟燦、沈水元
    、林家惠等評事組成），自訴人嗣以：(一)、前揭發明係真正利用自然法則之技術
    思想之高度創作，原處分機關未准專利，已屬違誤，原判決竟予維持，適用法規
    顯有錯誤。(二)、行政法院原判決（即八十六年度判字第二三八號）駁回理由全錄
    自經濟部訴願審議委員會提案稿，又國立中山大學並未接受經濟部委託審查，原
    判決竟謂有該大學之審查意見書可稽，極為荒謬，應認有漏未斟酌重要證物之再
    審事由等情，對之提起再審之訴（再審案號：八十六年判字第二九二一號，由本
    案被告等評事組成合議庭），案經被告戊○○、乙○○、己○○、丁○○（及吳
    恆順）以八十六年度判字第二九二一號於八十六年十一月二十七日判決略以：原
    判決雖將經濟部訴願審議委員會專案審查意見書誤書為囑由國立中山大學出具者
    ，然其所援用之內容實係經濟部訴願審議委員會之專案審查意見，而國立中山大
    學並未受託審查，此觀訴願卷所附各相關資料可明，茲原判決既認系爭發明申請
    案不符合專利要件，維持原處分機關所為不予專利之審定，於法並無不合，至該
    案是否為利用自然法則之技術思想之高度創作，要係事實之認定，不生用法有誤
    之問題，另再審原告（指自訴人）所提經濟部訴願審議委員會提案稿固有國立中
    山大學未受託審查之記載，然前述原判決對審查人之誤書，僅為應予更正之問題
    ，且縱經斟酌該提案稿，因原判決所援用者即係上開專案審查意見，亦無從使再
    審原告受較有利之裁判，尚難謂原判決漏未斟酌重要證物，抑且單純之漏未斟酌
    證物亦不得援為對本院判決再審之依據，此觀司法院審字第二一三號解釋至明等
    語，乃駁回自訴人所提再審之訴在案，自訴人因認本件被告未予詳細參酌自訴人
    所提出之再審理由，率而維持該院原判決，而駁回自訴人再審之聲請，揆其情形
    ，本件被告等所為應成立刑法第二百十三條公務員登載不實事項於所掌管文書罪
    嫌，因而向原審法院（即台灣台北地方法院）對本件被告提起本件偽造文書之自
    訴，原審法院竟以：「茲自訴人並未提出任何具體事證，率以被告等對其所提出
    之再審理由（再審狀附件(四)）全未斟酌，於判決中隻字未提，即駁回其再審之訴
    ，涉有刑法第二百十三條之公務員登載不實罪嫌，揆諸前揭說明，殊嫌率斷，此
    外本院復查無其他積極事據足資證明被告等確有前開犯行，不能證明其等犯罪」
    云云，為被告等無罪之諭知，於法殊有違誤，爰向本院提起上訴，請求本院撤銷
    原審判決，另為適當之判決云云。
四、按刑法第二百十三條偽造公文書之罪，以公務員明知為不實之事項而登載於職務
    上所掌之公文書，及足以生損害於公眾或他人為構成要件，如公務員登載不實之
    事項，並非明知，雖足以生損害於公眾或他人，亦不成立偽造公文書之罪。即刑
    法第二百十三條不實登載公文書罪之成立，除客觀上公務員在其職務上所掌公文
    書，有為虛偽不實之登載行為，且足生損害於公眾或他人外，其在主觀上須明知
    為不實。而所謂明知係指直接之故意而言。（最高法院三十九年度台上字第一八
    號、六十九年度台上字第五九五號判例參照）另按刑法第二百三十條之偽造文書
    罪，係以公務員明知為不實之事項登載於其所掌公文書為構成要件，如僅係辦理
    不當，而其所登載之事項並非不實時，雖應負行政上責任，尚難遽論以該條之罪
    。最高法院著有十九年度上字第五００號判例足資遵循。經查本件被告戊○○、
    乙○○、己○○、丁○○於審理上訴人所提起之前揭再審案件時，乃以「原判決
    雖將經濟部訴願審議委員會專案審查意見書誤書為囑由國立中山大學出具者，然
    其所援用之內容實係經濟部訴願審議委員會之專案審查意見，而國立中山大學並
    未受託審查，此觀訴願卷所附各相關資料可明，茲原判決既認系爭發明申請案不
    符合專利要件，維持原處分機關所為不予專利之審定，於法並無不合，至該案是
    否為利用自然法則之技術思想之高度創作，要係事實之認定，不生用法有誤之問
    題，另再審原告（指自訴人）所提經濟部訴願審議委員會提案稿固有國立中山大
    學未受託審查之記載，然前述原判決對審查人之誤書，僅為應予更正之問題，且
    縱經斟酌該提案稿，因原判決所援用者即係上開專案審查意見，亦無從使再審原
    告受較有利之裁判，尚難謂原判決漏未斟酌重要證物，抑且單純之漏未斟酌證物
    亦不得援為對本院判決再審之依據」等語，駁回自訴人所提再審之訴，在在均係
    其等本於法律確信所表達之意見，上訴人對之容有不同之見解，但尚難認其等對
    其等職務上所掌公文書（判決書），有何為虛偽不實之登載行為或故意。綜上，
    被告戊○○、乙○○、己○○、丁○○等所為，即與自訴人所指訴之罪名有間，
    原審為其等被告無罪之諭知，於法並無不合。上訴人洵憑個人主觀之偏見，率而
    提起上訴，指摘原審判決不當，為無理由，應予駁回。
五、被告等均經合法傳喚，無正當理由不到庭，此有傳票送達證書、審理期日點名單
    足憑，爰不待其等之陳述逕行判決。
六、據上論結，應依刑事訴訟法第三百七十三條、第三百六十七條前段、第三百六十
    八條、第三百七十一條，判決如主文。
中    華    民    國  八十九    年       十       月        十一      日
                          臺灣高等法院刑事第九庭
                              審判長法  官  李  文  成
                                    法  官  何  菁  莪
                                    法  官  周  盈  文
右正本證明與原本無異。
如不服本判決應於收受送達後十日內向本院提出上訴書狀，其未敘述上訴之理由者並
得於提起上訴後十日內向本院補提理由書（均須按他造當事人之人數附繕本）。
                                    書記官  余  姿  慧
中    華    民    國    八十九    年       十       月        十三      日


司法院資訊處製作；財團法人民間司法改革基金會備份。
